【裁判字號】    96,簡上,435
【裁判日期】    970325
【裁判案由】    妨害自由
【裁判全文】
臺灣桃園地方法院刑事判決             96年度簡上字第435號
公  訴  人  臺灣桃園地方法院檢察署檢察官
上  訴  人  乙○○
上列上訴人即被告因妨害自由案件，不服本院民國九十六年七月
三十一日九十六年度壢簡字第二四二號第一審簡易判決（聲請簡
易判決處刑案號：臺灣桃園地方法院檢察署九十五年度偵字第二
四○一○號），提起上訴，本院管轄第二審合議庭改依第一審通
常程序，判決如下：
    主  文
原判決撤銷。
乙○○無罪。
    理  由
一、公訴意旨略以：被告乙○○為被害人甲○○前男友，因與被
    害人甲○○間有金錢糾紛，竟基於妨害自由之犯意，於民國
    九十五年十一月二日晚間九時四十五分許（起訴書誤繕凌晨
    零時四十五分），在桃園縣中壢市○○○街與六合路口，攔
    阻正駕駛車牌號碼１７７０－ＰＪ號自小客車路過該處之被
    害人甲○○，被害人甲○○隨即下車不願與之交談，被告遂
    拉扯被害人甲○○之皮包方式限制其行動，造成被害人皮包
    掉落，被告乃接續上開犯意，取走該掉落皮包中之鑰匙，將
    上開自小客車駛離原地，使甲○○找不到該車，而妨害其行
    使權利，嗣經被害人甲○○報警，於隔日上午五時許，在桃
    園縣中壢市○○路○段五○一號前為警查獲，因認被告涉犯
    刑法第三百零四條第一項之強制罪嫌。
二、程序部分：
    按被告以外之人（包括證人、鑑定人、告訴人、被害人及共
    同被告等）於審判外之陳述雖不符刑事訴訟法第一百五十九
    條之一至之四等四條之規定，而經當事人於審判程序同意作
    為證據，法院審酌該言詞陳述或書面陳述作成時之情況，認
    為適當者，亦得為證據；當事人、代理人或辯護人於法院調
    查證據時，知有刑事訴訟法第一百五十九條第一項不得為證
    據之情形，而未於言詞辯論終結前聲明異議者，視為有前項
    之同意，同法第一百五十九條之五定有明文。立法意旨在於
    傳聞證據未經當事人之反對詰問予以核實，原則上先予排除
    。惟若當事人已放棄反對詰問權，於審判程序中表明同意該
    等傳聞證據可作為證據；或於言詞辯論終結前未聲明異議，
    基於尊重當事人對傳聞證據之處分權，及證據資料愈豐富，
    愈有助於真實發見之理念，且強化言詞辯論主義，使訴訟程
    序得以順暢進行，上開傳聞證據亦均具有證據能力。經查，
    本件證人即被害人甲○○於警詢及檢察官偵訊時所為之證述
    ，雖為證人於審判外之言詞陳述，其性質雖屬傳聞證據，然
    其於警詢及偵查筆錄之內容，業經本院審理時予以提示並告
    以要旨，且經公訴人、本案被告表示意見，當事人已知上述
    筆錄乃傳聞證據，均未於言詞辯論終結前對該等筆錄內容異
    議，依前揭規定，擬制同意作為證據，本院審酌該證據作成
    之形式，均無瑕疵，與待證事實具有關聯性，且證人甲○○
    亦於本院審理時到庭具結而經交互詰問之程序等情況，認為
    以之作為本案之證據亦屬適當，是前開證據，仍具有證據能
    力，本院自得引為判決之依據，合先敘明。
三、實體部分：
  (一)按犯罪事實應依證據認定之，無證據不得認定犯罪事實；又
    不能證明被告犯罪者，應諭知無罪之判決，刑事訴訟法第一
    百五十四條第二項、第三百零一條第一項分別定有明文。次
    按事實之認定，應憑證據，如未能發現相當證據，或證據不
    足以證明，自不能以推測或擬制之方法，以為裁判基礎；又
    所謂認定犯罪事實之證據，係指足以認定被告確有犯罪行為
    之積極證據而言，而認定犯罪事實所憑之證據，雖不以直接
    證據為限，間接證據亦包括在內，然而無論直接或間接證據
    ，其為訴訟上之證明，須於通常一般人均不致有所懷疑，而
    得確信其為真實之程度，始得據之為有罪之認定，倘其證明
    尚未達到此一程度，而有合理懷疑存在時，事實審復已就其
    心證上理由予以闡述，敘明其如何無從為有罪之確信，因而
    為無罪之判決，尚不得任意指為違法（最高法院二十九年上
    字第三一○五號、四十年台上字第八六號、七十六年台上字
    第四九八六號等判例要旨供參）。又告訴人與被告係處於對
    立地位，其提起告訴，係以使被告受刑事訴追為目的，是其
    指訴是否與事實相符，仍應調查其他證據以資審認，且不得
    以其指訴為被告犯罪之唯一證據（最高法院九十二年度台上
    字第一八七八號及八十四年度台上字第五三六八號判決意旨
    參照）。復按刑法第三百零四條之強制罪，須以強暴、脅迫
    使人行無義務之事，或妨害他人行使權利始克成立，而所謂
    強暴乃逞強施暴，即對於他人身體，以有形之實力或暴力加
    以不法攻擊之謂，所謂脅迫，係指威脅逼迫，即以言詞姿態
    脅迫他人，足使人心生畏懼而言。又按刑法第三百零四條第
    一項之強制罪，所謂「以強暴脅迫使人行無義務之事，或妨
    害人行使權利」者，其強暴脅迫之對象，須以「人」為要件
    ，如妨害人行使權利時，被害人並不在場，自無從對人施強
    暴脅迫，既缺乏施強暴脅迫之手段，要與刑法第三百零四條
    第一項之構成要件不符，此有最高法院八十五年度臺非字第
    三五六號裁判內容附卷可資參照。準此，強制罪之構成要件
    之「強暴脅迫」，均須對人直接或間接為之為限，對物加以
    暴力則不包括在內，且如無強暴或脅迫之手段，縱然他人之
    權利行使因此有所妨害，亦不能以強制罪責與行為人相繩。
  (二)本件公訴人認被告乙○○涉有強制犯嫌，無非係以：被告之
    供述、證人即被害人甲○○之證述、卷附照片八幀等為其主
    要之論據。
  (三)訊據被告雖坦認其與被害人甲○○曾經為男女朋友關係，於
    上開時間、地點與被害人甲○○相遇，並進而發生爭執，被
    害人甲○○下車後，其有尾隨在後，被害人甲○○皮包有掉
    落，其嗣後有取鑰匙駕駛車牌號碼１７７０－ＰＪ號自小客
    車離開該處等情，然堅詞否認有何強制犯行，並辯稱：伊與
    甲○○曾有男女朋友關係，後來因為甲○○另結男友，有第
    三者介入而分手，九十五年十一月一日晚間九時四十五分許
    ，在伊當時住處附近之桃園縣中壢市○○○街與六合路口買
    東西返家途中，巧遇甲○○駕車該處，後來伊攔車，甲○○
    停車後伊有上車並因之前金錢糾紛而有爭執，後來楊淑芳下
    車上廁所才靠邊停，伊有跟著甲○○後面，當日有發生爭執
    但沒有拉扯，是在爭執時甲○○拿皮包打伊就掉落了，後來
    甲○○去附近興國派出所，伊留在現場，後來是警察來帶伊
    過去派出所，甲○○先離開派出所，伊大約凌晨二、三時許
    離開興國派出所，就先回到爭執地點找相機，看到鑰匙時，
    回到停車處把鑰匙給甲○○，等很久看不到才開車找她，伊
    將甲○○車輛開走時，甲○○並無在場等語，經查：
    (1)觀諸被害人甲○○於警詢時指稱：被告在案發當時先在桃
      園縣中壢市○○○街把伊所駕駛車輛攔下，因為伊車窗沒
      關，被告就伸手入車內打開車門進入，並跟伊說要伊還錢
      ，如不還錢，就用肉體償還，後來在車上耗了十幾分鐘都
      不讓伊下車，伊才說要上洗手間，就將車開到九和五街與
      六合路旁停車格內停車，伊下車後被告也跟著下車，之後
      伊要打電話，被告就把伊電話搶過去，並阻止伊打電話，
      丟伊之手機，伊就開始跑，被告在後面追伊，伊被追到後
      ，就大聲喊救命請路人幫伊報警，伊的包包就被被告拉扯
      斷後，被告就把伊手中整個包包搶去，伊就赤腳跑到派出
      所報案，可能之前男女交往時，被告在伊身上花了很多錢
      ，覺得不甘心才會叫伊還錢，伊與被告並無借貸關係，後
      來伊報案後告知警方情形，警方就到伊說的拉扯地點找到
      被告及伊皮包，當日被告並無打伊，伊也沒有受傷，後來
      伊以為鑰匙不見，就請朋友載伊回臺北拿備份鑰匙，回到
      停車處，備份鑰匙無法使用，又返回現場找有無原先鑰匙
      ，就看到被告開走伊的車，伊要追就來不及了等語（見偵
      查卷第二○、二一、二三、二四、二六頁），嗣其於檢察
      官訊問時答稱：被告是伊以前認識的朋友，約有二年沒有
      見面，被告有上伊車，伊叫被告下車，但被告不肯，後來
      伊下車離開車子，被告一直跟，伊就跑，雙方在興國派出
      所附近發生拉扯，皮包遭被告硬拉扯搶走，伊沿途喊救命
      ，沒人理伊，伊就到警察局等詞（見偵查卷第四四、五一
      頁），繼之於本院審理時證稱：當時被告擋在伊車前，把
      伊從窗戶拉出來，伊卡在窗戶，伊拜託被告，讓伊去洗手
      間，伊就把車停在停車格，之後前往ＳＯＧＯ二館求救，
      在途中被告追上伊，有拉伊皮包，並且有打伊後腦杓，皮
      包拉走後，伊就跑到警察局報案，後來伊先離開警局返回
      臺北拿備份鑰匙，伊當日是搭計程車從中壢回到臺北，再
      從臺北回來中壢，到中壢原來停車處沒有下車，在五十公
      尺遠之距離，看到被告從停車格把車開出等情（見本院卷
      第九八至一○一頁），綜觀被害人甲○○於警詢、檢察官
      訊問迄至本院審理時所為上開陳述各節，其就被告於當時
      如何將其攔下、後續渠等間發生拉扯、被告是否有出手打
      被害人、返回臺北拿取備份鑰匙所搭乘之車輛及返回停車
      處有無下車等經過細節，互核顯有出入之處，則被害人甲
      ○○前開指述被告有強行攔阻其離去，並強拉其皮包，且
      有強行駛離車牌號碼車牌號碼１７７０－ＰＪ號自小客車
      ，而妨害其行使權利等節之可信性，已滋疑問，尚不得僅
      以被害人甲○○之前開前後不一顯有瑕疵之指述，而遽認
      被告有其所指述之強制犯行。
    (2)且參酌被害人甲○○於檢察官訊問時證稱：被告有在興國
      派出所將錢包歸還伊等語（見偵查卷第四四頁），又於檢
      察官再次訊問稱：警察把皮包給伊時，皮包就斷了等詞（
      見偵查卷第五一頁），適可佐證被告所辯：甲○○之皮包
      於雙方拉扯時掉落等詞，顯見該只皮包應係被告與被害人
      甲○○路邊爭執之際而掉落，縱被告曾有拉扯被害人甲○
      ○該只皮包，然被害人甲○○已另行前往附近派出所報案
      ，顯見被告並未再有積極阻止被害人行動自由之舉止，是
      自難憑此一瞬間拉扯皮包行為，即遽認被告有何以強暴或
      脅迫之手段，妨害該被害人行使權利之情事。再佐以被害
      人甲○○於本院審理時證稱：其遭被告攔下後，有將車子
      停在停車格內，並將車門上鎖等語（見本院卷第九八頁）
      ，則倘被告苟有被害人甲○○所稱攔阻其離去，而施予強
      暴或脅迫之手段，妨害其行使權利之行徑，衡情該被害人
      見狀趁機跑離現場已唯恐不及，何能一如往常從容自行決
      定將其車輛停放在停車格內後，並稱前往廁所而下車離去
      ？再佐以前開車輛係由被害人甲○○所自行駕駛，並依其
      自主意思停放路邊停車格內後決意下車並鎖車，嗣因被告
      尾隨在後，被害人甲○○旋即前往派出所報案等情，業據
      被害人甲○○於本院審理證述明確，顯見被害人甲○○當
      時行為舉止或行徑路線均能依自己自由意志決定，並無受
      到強暴或脅迫之不法腕力，使自己行使權利有所妨害之情
      形無誤，是被害人甲○○所為上開指訴，與實情相去甚遠
      ，難以憑採。
    (3)至被告固坦認其嗣後有取鑰匙駕駛被害人甲○○所使用之
      車牌號碼１７７０－ＰＪ號離去等情，惟考諸被害人甲○
      ○於本院審理時證稱：鑰匙原放在伊皮包內，後來皮包被
      被告扯下後，伊沒有再拿回皮包，伊是在警局時，由警察
      帶回被告，皮包警察說在草叢找到，有連同手機一併帶回
      ，但是鑰匙沒有在皮包內，伊先離開警局，回臺北拿取該
      車輛之備份鑰匙，直至凌晨四時始搭乘計程車返回原停車
      處，於正要下車之際，看到被告將該車輛自停車格內開出
      ，伊當時距離被告大約五十公尺等詞（見本院卷第九五、
      一○○、一○一頁），顯見被告不論係在被害人甲○○前
      去警局時在掉落皮包內先拿取鑰匙，或經警帶回警局後再
      返回皮包掉落處取得遺失在該處之鑰匙，被害人甲○○均
      不在現場，被告本即無從對未在場之被害人甲○○施以強
      暴或脅迫之行為，且被告事後持該鑰匙發動車輛離去之際
      ，雖被害人甲○○適自臺北取備份鑰匙返回該處，然距離
      該車停車處有五十公尺之遙，而被告亦無從知悉，則被告
      在不知被害人甲○○已返回停車處，應無對距離自己五十
      公尺距離之被害人甲○○有施以強暴或脅迫之犯意或舉止
      之可能，從而，被告雖有取走被害人甲○○汽車鑰匙及持
      之駛離該車之行為，然當時被害人甲○○既不在場或距離
      該處有一段距離，被告自無從對其施予強暴或脅迫之手段
      ，縱被害人甲○○之權利行使因被告駛離該車輛而有所妨
      害，亦難以刑法第三百零四條之強制罪責與被告相繩。
    (4)綜上所述，被害人甲○○於警詢、檢察官訊問迄至本院審
      理時所為指訴，前後互有出入之處，本難僅憑其尚有瑕疵
      可指之陳述，即逕為被告不利之認定，復參酌被告與被害
      人甲○○雖前有男女朋友關係，被告因交往期間與被害人
      間有金錢或感情糾葛，對被害人因而心生不滿，案發當日
      在街上偶遇，被告縱有上車談判與下車尾隨在後等糾纏行
      為，然尚不足以認定有何施以強暴或脅迫之行為，且觀諸
      被害人自行開車、停車，下車後仍可前往派出所報警處理
      等情節，益見被害人自始至終行動自由，並無受妨害行使
      權利之情形，另被告固有取走被害人甲○○車牌號碼１７
      ７０－ＰＪ號自小客車鑰匙並駛離被害人甲○○原停車處
      等節，然被害人甲○○既未在場見聞被告取走其該車鑰匙
      ，並在五十公尺之外處所，於被告不知情下，見聞被告將
      該車駛離原停車處所，亦與強制罪之對人直接或間接施予
      強暴或脅迫行為之構成要件有間，此外，復查無積極證據
      足資證明被告有何以強暴、脅迫之手段，妨害被害人甲○
      ○行使權利之行為，則本件即不能證明被告有強制罪犯行
      ，自無從以該罪相繩，揆諸前開法條規定及判例意旨，應
      諭知被告無罪之判決。原審未察，逕依卷內證據認定被告
      有以強暴手段妨害被害人甲○○行使權利之犯行，遽對被
      告為論罪科刑之判決，尚非允洽，被告上訴意旨以其無犯
      罪行為，指摘原審判決不當，為有理由，自應由本院將原
      判決撤銷，改諭知被告無罪，以資適法。
  (四)末按檢察官聲請簡易判決處刑之案件，經法院認為有刑事訴
    訟法第四五一條之一第四項但書規定之情形者，應適用通常
    程序審判之；對於簡易判決之上訴，準用刑事訴訟法第三編
    第一章及第二章之規定，是管轄第二審之地方法院合議庭受
    理簡易判決上訴案件，應依通常程序審理，認案件有同法第
    四五二條規定之情形者，應撤銷原判決，逕依通常程序為第
    一審判決，刑事訴訟法第四五二條、法院辦理刑事訴訟簡易
    程序案件應行注意事項第十四條分別定有明文。本件既應對
    於上訴人即被告為無罪判決之諭知，原審本不得適用刑事訴
    訟法第七編所定之簡易程序對其論罪科刑，而應依刑事訴訟
    法第四五二條規定適用通常程序審判，故本院本件所為判決
    ，係依據上開規定適用第一審通常程序而為之第一審通常程
    序判決，併予敘明。
據上論斷，應依刑事訴訟法第四百五十二條、第四百五十五條之
一第三項、第三百六十九條第一項前段、第三百零一條第一項，
判決如主文。
本案經檢察官鍾雅蘭到庭執行職務。
中    華    民    國    97    年    3     月    25    日
                      臺灣桃園地方法院刑事第四庭
                          審判長法  官  黃斯偉
                                法  官  蘇昭蓉
                                法  官  陳可薇
以上正本證明與原本無異。
如不服本判決，應於判決送達後十日內向本院提出上訴狀（應附
繕本），其未敘述上訴理由者，應於上訴期間屆滿後二十日內補
提理由狀於本院，上訴於臺灣高等法院。
                                書記官  賴佩霞
中    華    民    國    97    年    4     月    2     日


司法院資訊處製作；財團法人民間司法改革基金會備份。
